【裁判字號】    91,上易,41
【裁判日期】    920423
【裁判案由】    給付工程款
【裁判全文】
臺灣高等法院花蓮分院民事判決  九十一年度上易字第四一號
      上  訴  人    承隆營造股份有限公司
      法定代理人    甲○○
      訴訟代理人    魏辰州律師
      被 上訴 人    國立東華大學
      法定代理人    丙○○
      訴訟代理人    虞彪律師
      複 代理 人    乙○○
右當事人間請求給付工程款事件，上訴人對於中華民國九十一年十月十四日臺灣花蓮
地方法院九十一年度訴字第一四○號第一審判決提起上訴，本院判決如左：
    主    文
原判決關於駁回上訴人之訴部分，及訴訟費用之裁判（除判決確定外）均廢棄。
被上訴人應再給付上訴人新台幣捌拾萬元，及自民國九十一年六月二十二日起至清償
日止，按年息百分之五計算之利息。
第一審（除確定部分外）、第二審訴訟費用由被上訴人負擔。
    事    實
甲、上訴人方面：
一、聲明：求為判決：
  (一)原判決關於上訴人敗訴部分廢棄。
  (二)右廢棄部分，請求判決被上訴人應再給付上訴人新台幣（下同）八十萬元，並自
    民國九十一年六月二十二日起至清償日止，按年息百分之五計算之利息。
  (三)第一、二審訴訟費用由被上訴人負擔。
二、陳述：
    本案原審判決對上訴人請求給付工程款一百萬元，僅為上訴人部分勝訴判決，認
    被上訴人僅應給付上訴人二十萬元，無非以民法第五○八條第一項前段規定：「
    工作物毀損滅失之危險，於定作人受領前，由承攬人負擔。」；及兩造簽訂之工
    程合約第十七條規定「工程保管：在工程未經『正式驗收』相符以前，所有已完
    成工程及到場材料，包括甲方（即被上訴人）供給及乙方（指上訴人）自備經甲
    方估驗計價者，均由乙方負責保管，如有損壞缺少，應由乙方負擔。」之約定，
    認系爭工程係於九十一年三月二十九日才完成正式驗收，而於九十年四月二十三
    日失火，致男舍工程毀損滅失之損害，依前揭法條及契約之約定，其因失火另請
    他廠商發包施工，工程款為八十萬元之損失，被上訴人得行使抵銷權云云，為其
    論據。第查：
    (一)依政府採購法第七十二條第二項規定：「先行使用之必要者，得機關首長或其
      授權人員核准，就其他部分辦理驗收並支付部分價金。」；同法施行細則第九
      十九條規定：「機關辦理採購，有部分先行使用之必要或履約之部分有減損、
      滅失之虞者，應先就該部分辦理驗收或分段查驗供驗收之用，並得就該部分支
      付價金及起算保固。」；另依政府採購法第三條規定：「本法所稱採購，指工
      程之定作、財物之購買、定製、承租及勞務之委任或僱傭等。」本案被上訴人
      乃國立大學，兩造之間為工程之定作為承攬關係，依前揭政府採購法第三條規
      定，應適用政府採購法殆無疑；至於依上揭引用之施行細則條文規定「『應』
      就該部分辦理驗收或分段驗收之用。」，既稱「應」，政府機關即無審酌餘地
      ，必須依法辦理灼然。
    (二)查訟爭之宿舍為第三期新建工程，確於九十年二月間完工，嗣於同年月十五日
      交付被上訴人使用。被上訴人於原審請求上訴人就九十年二月十五日已正式使
      用宿舍之事實負舉證之責，按兩造於八十九年元月三日上午九點三十分，假被
      上訴人學校營繕組會議室，就雙方工程問題加以協調（第二十二次協調會），
      其間會議主持人即被上訴人學校王總務長鴻濬即要求「請承商儘速趕工，並依
      第十九期會議承商承諾於九十年元月二十日讓學生進住」，此有會議記錄乙份
      可稽（上證一）；同年三月一日上訴人亦以（九十）承華工字第十六號函，陳
      明已依第二十二次工程協調會議內容，於九十年二月十日由學生進住，此亦有
      該函可證（上證二）；除此依卷附花蓮縣消防局火災原因調查報告（下稱火災
      調查報告）所訪查之筆錄，被上訴人學校宿舍管理員廖信義也陳稱：「我叫通
      知我那位研究生通知一一九前來搶救，及本校之駐衛警，並且疏散學生以防意
      外」；學生吳英傑陳稱：「我住二樓二一九室，我在睡覺，是被濃煙嗆醒的」
      。基上火災發生前，上訴人已將系爭宿舍，經被上訴人之要求（配合學生開學
      ），交付上訴人使用，殆無疑義。
    (三)兩造所訂工程合約書固約定，在正式驗收前，工作物之保管責任為上訴人所應
      負擔。然該工程合約遠在八十八年四月一日即已簽訂，簽訂之時並未有於「正
      式驗收」前，應將該第三期學生宿舍先行交付予被上訴人使用之約定。其後由
      於被上訴人之要求（配合學生開學），兩造之間經協調會決議，先行使學生進
      住，依上揭政府採購法及施行細則之規定，被上訴人即「應」辦理驗收、支付
      價金、保固期起算。不獨依法被上訴人應為，上訴人也於九十年三月一日，提
      出依政府採購法施行細則第九十九條規定辦理之請求，但被上訴人始終不予理
      會，此請參上證二說明項第二點即明。是兩造已就「先行交付使用」部分，於
      原工程合約外，就先行交付使用之內容為契約之更新，而此項約定之效果即應
      適用政府採購法施行細則規定，須辦理宿舍部分驗收（即合約所謂之正式驗收
      ），甚至被上訴人提出請求辦理驗收被上訴人均拒為之。
    (四)查「債權人對於已提出之給付，拒絕受領或不能受領者，自提出時起，負遲延
      責任」，民法第二百三十四條定有明文。本案系爭宿舍依法應為受領（即驗收
      ），拒絕受領，被上訴人自應負受領遲延之責。至於民法承攬節中，並未對於
      受領遲延為特別之規定，當然適用民法債之總則編即民法第二百三十七條之規
      定：「在債權人遲延中，債務人僅就故意或重大過失，負其責任。」。申言之
      ，本案宿舍發生火災，在被上訴人拒絕驗收，受領遲延情形下，苟非屬上訴人
      之故意或重大過失，其責任（指危險負擔部分），自應由被上訴人負擔。
    (五)本案上訴人得請求給付工程款一百萬元為兩造所不爭執，被上訴人於原審只是
      行使其中八十萬元之抵銷權，但由於所行使之抵銷權債權並不存在，訴訟上行
      使抵銷權自失所附麗。原審判決疏未對被上訴人受領遲延之事實加以考慮，甚
      至於上訴人主張後，於判決內容仍恝置不論，自有違誤！
    (六)行使債權履行債務應依誠實信用原則，現行民法固已刪除此規定，但解釋上仍
      應作如是觀。本案系爭宿舍乃應被上訴人之要求，交付被上訴人學生使用已如
      前述，而依卷附火災調查報告「起火處研判」欄所載，起火處為宿舍內二一八
      室廁所內之垃圾桶；「起火原因研判」欄記載：人為侵入引燃之可能性較低‧
      ‧‧學生表示有抽煙之習慣‧‧‧引燃因素研判應遺留火種（煙蒂、餘燼火種
      ）造成之可能性最大。揆上記載，為避免波及學生，是以並未指名道姓，指稱
      是因某位學生過失引起火災，但字裡行間，明顯透露乃因學生抽煙引起已無可
      疑。被上訴人於完工期限之前，要求上訴人日夜趕工，加班完成宿舍之部分，
      上訴人受有不貲損失（因趕工工資不同上訴人乃耗資配合），以配合開學學生
      之進住，而引起火災即為學生抽煙所致，在被上訴人拒絕依法及請求辦理驗收
      情形，其所發生之被上訴人使用人之過失，其責任竟課予上訴人，並於訴訟上
      主張抵銷，被上訴人行使債權履行債務，顯違誠實信用原則。
    (七)再按「機關辦理採購，有部分先行使用之必要‧‧‧應先就該部分辦理驗收‧
      ‧‧政府採購法施行細則第九十九條定有明文，本條規定並未如同施行細則第
      九十七條、第九十八條有「機關依本法七十二條第一項‧‧‧」之明文，顯見
      係就其母法即政府採購法整體所為之補充規定，復觀諸政府採購法第七十一條
      第一項明文規定「機關辦理工程、財物採購，應限期辦理驗收，並得辦理部分
      驗收。」足徵機關辦理工程財物採購而辦理部分驗收未必皆須符合同法第七十
      二條第一項所定之要件（按本法第七十一條第一項係就部分驗收所為之概括規
      定，同法第七十二條不過係就特定情形機關採購工程財物辦理部分驗收所為之
      規定，範圍顯較同法第七十一條第一項為狹，而本件情形並不在七十二條規範
      範圍內。）是被上訴人主張政府採購法施行細則第九十九條之適用須符合其母
      法即政府採購法第七十二條第一項所規定之程序及要件，顯有誤會。
    (八)復按本件系爭宿舍經被上訴人於八十九年元月三日第二十二次協調會中要求上
      訴人先行交付讓該校學生進住使用，其後，該校學生復已進住使用，顯見上訴
      人已依兩造更新後之契約內容提出給付（蓋被上訴人既要求上訴人部分先行交
      付使用，上訴人復已就該部分先行交付被上訴人使用，就此部分而言，自係符
      合債之本旨為給付。）是故被上訴人依政府採購法施行細則第九十九條規定自
      負有辦理部分驗收之義務。
    (九)又按「本法自公布後一年施行。」政府採購法第一百十四條定有明文，查本法
      係八十七年五月二十七日公布，八十八年五月二十七日施行，本件兩造於八十
      八年四月一日就系爭工程訂立承攬契約固在該法施行前，然觀諸八十八年五月
      二十八日公布之機關辦理採購跨越八十八年五月二十七日「政府採購法」之適
      用之覽表第一項次之規定，機關辦理工程財物採購如有跨越八十八年五月二十
      七日之情形時（即本案之情形），有關履行管理、驗收等項目，仍應適用政府
      採購法之規定，是被上訴人訴訟代理人於九十一年十二月十八日  鈞院庭訊時
      主張本件無政府採購法相關規定之適用，亦不可採。
    (十)末按本件上訴人因承攬系爭工程投保營造綜合保險與保險公司所訂立之營造綜
      合保險基本條款第三條（保險責任之開始與終止）第一項後段規定「‧‧‧倘
      承保工程之一部分經啟用、接管或驗收，本公司對該部分之保險責任即行終止
      。」查本件因系爭宿舍於發生火災之際已經被上訴人接管並啟用，故承保本件
      營造綜合保險之保險人之保險責任依上開條款規定已然終止，上訴人依約不得
      向保險人請領保險金，是被上訴人主張上訴人已自保險人處領得保險金一事，
      純屬子虛。
    (十一)綜上所述，本件系爭宿舍火災之發生係因可歸責於被上訴人之事由所致，又上
      訴人因被上訴人之要求，兩造已然更新工程合約書之內容，由上訴人將系爭宿
      舍部分於整體工程完成前交予被上訴人管理使用，被上訴人自應承擔系爭宿舍
      毀損滅失之危險。再者，上訴人既已依被上訴人之要求將系爭宿舍部分先行交
      予被上訴人管理使用，其後該校學生並已進住使用，足認上訴人顯依兩造已然
      更新之契約本旨提出給付。復依政府採購法第七十一條及同法施行細則第九十
      九條之強制規定，被上訴人負有辦理部分驗收之法定義務而不履行，顯已陷於
      受領遲延之狀態，依民法第二百三十七條及同法第五百零八條第一項後段規定
      ，系爭宿舍毀損滅失之危險亦應由被上訴人負擔，是被上訴人以災後修補重建
      費八十萬元主張與其對上訴人所負一百萬元承攬報酬之債務相抵銷，於法無據
      。
三、證據：除援用原審所提出之證據外，補提下列證據（均為影本）為證：
    上證一：會議記錄乙紙。
    上證二：信函乙紙。
    上證三：機關辦理採購跨越八十八年五月二十七日「政府採購法」之適用之覽表
            乙份。
    上證四：營造綜合保險基本條款乙份。
乙、被上訴人方面：
一、聲明：求為判決：
  (一)駁回上訴。
  (二)訴訟費用由上訴人負擔。
二、陳述：
  (一)被上訴人學生雖提前進住系爭宿舍，無法「完全使用」系爭宿含，上訴人不得僅
    憑被上訴人學生已「使用系爭宿舍」及起火原因「可能性」之不確定事實主張系
    爭宿舍火災之發生可歸責於被上訴人，其仍應具體舉證證明之，否則即不足採。
  1.按被上訴人學生雖提前於九十年二月十日進住系爭男、女宿舍（被上訴人於答辯
    狀中僅陳述被上訴人之學生已進住系爭宿舍，並未承認已使用），惟上訴人就該
    系爭宿舍並未「完全」完工，諸如：男、女舍家具組立、油漆修補、鐵件安裝、
    橡膠地磚施作、床邊不銹鋼扶手安裝、排水溝施作、水泥纖維板包樑施作、門鎖
    調整、鷹架撤離、垃圾清運、中央步道圓形平台施作、景觀工程施作、地坪整體
    粉光、牆面粉光刷水泥漆、外牆二丁掛施作、窗簾盒施作等（被上証一）工程，
    均尚在施工；另証人林笈申証稱：「‧‧‧我住進宿舍的時候還沒有通過驗收，
    ‧‧‧我住進去的時候還常常看見工程人員陸陸續續的在裡面施工，‧‧‧」（
    見九十二年二月二十六日準備程序筆錄第三頁第三行起），証人廖信義亦証稱：
    「‧‧‧不過經常還是會看到工程人員進來作維修的工作，至發生火災時，一樓
    都還在施工，我們只保有二、三、四樓宿舍的鑰匙，所以我才會住到臨時的管理
    室二二０室。」（見九十二年三月二十六日準備程序筆錄第三頁第一行起），可
    知被上訴人雖已進住系爭宿舍，無法「完全管領與使用」，蓋除系爭宿舍一樓尚
    未交付學校使用，仍置於上訴人實力管領之下外，其餘樓層上訴人之施工人員仍
    不斷進出施工，是被上訴人學生縱已進住部分樓層，然由於上訴人仍在系爭宿舍
    現場各樓層施作工程，被上訴人實無法「完全」管領及使用系爭男、女宿舍，上
    訴人以被上訴人學生進住之事實，主張系爭宿舍已被上訴人先行「使用」，且置
    於被上訴人實力管領之下，即與事實有違。
  2.次查卷附火災調查報告之結論欄記載：引燃因素研判應是遺留火種（煙蒂、餘燼
    火種）造成之可能性較大，上訴人即依此結論及學生表示平常有抽煙的習慣與火
    災發生當天並無上訴人之施工人員向舍監借二一八室鑰匙進入施工為由，主張火
    災之發生係學生使用不當，並類推適用民法第二百二十四條之同一法理，認火災
    之發生應歸責於被上訴人。惟查：
    (1)雖証人廖信義証稱火災當天沒有工程人員向其借二一八室鑰匙進入施工，然其
      亦証稱「不太敢確定當天有無工人在二樓走動或聽到其他聲響或進到宿合作其
      他工程」，「‧‧‧管道間的鑰匙則尚未交給我，他們工程人員如果要維修的
      話，也可以從管道間經由管道進到學生的房間裡面。‧‧‧」，「可以開宿舍
      所有房間的三組萬能鑰匙沒有交給我」，「常常有學生在電子佈告欄反應工程
      人員沒有通知就直接進到學生房間。」（見九十二年三月二十六日準備程序筆
      錄第三、四、五頁）；証人林笈申也証稱「工人維修時我不一定都有在場，有
      時我上完課回去時就有看到施工的痕跡。」，「我的房間有落地窗‧‧‧但我
      平常沒有關落地窗的習慣。」（見九十二年二月二十六日準備程序筆錄第四頁
      ）；可知上訴人之工程人員或其他第三人得於林笈申下午最慢二時多外出不在
      二一八宿舍內（見後述），及舍監廖信義巡視或買便當或用餐時，經由管道間
      或以萬能鑰匙或其他方法進入二一八室，故「上訴人之工程人員未於火災當天
      向舍監借鑰匙進入二一八室施工」此一事實，並不等於或得以証明「上訴人之
      工程人員未於火災當天進入二一八室」，上訴人就此應另舉証明之。
    (2)況証人林笈申陳稱「案發當天‧‧‧我是一直到下午才離開宿舍，是約了女友
      到花蓮市吃晚餐，火災發生的時候我不在學校裡面‧‧‧」（見九十二年二月
      二十六日準備程序筆錄第四頁第二行起）；舍監廖信義亦証稱「‧‧‧因為他
      （即住於二一八室之學生林笈申）的鑰匙掉了，火災當天中午的時候還來找我
      借鑰匙，說要去花蓮市打鑰匙，下午二點多我去巡視的時候發現他的房門是關
      著的（該名學生有抽煙，平常在的時候會打開房門通風－此段証詞漏未記載，
      請鈞院調閱當日庭訊錄音帶），直到我出去買便當回來，他的房門還是關著的
      ‧‧‧」（見九十二年三月二十六日準備程序筆錄第三頁最後一行起），依上
      開証詞可以確定被上訴人學生林笈申最遲於火災當天下午二點多前即已不在二
      一八室宿舍內，依一般經驗法則，縱出門前遺有任何煙蒂或餘燼火種（假設語
      ），亦不會歷經四個半小時始燃燒，顯然遺留煙蒂或餘燼火種之人為林笈申以
      外之人，或本案尚有其他引燃因素或起火原因。
    (3)火災調查報告既然認遺留火種為煙蒂及餘燼火種兩種，失火即有可能係餘燼引
      起，而非上訴人主張之煙蒂，上訴人如仍認係煙蒂，應具體舉証明之，否則，
      此主張即不可採。
    (4)學生雖表示有抽煙之習慣，然學生亦同時表示「但我有煙灰缸會弄熄，外出之
      時會習慣性隨手關電燈，認為無慮才走開。」（見卷附火災調查報告第十頁）
      ，及「‧‧‧我如果抽煙的話都會放在煙灰缸，煙灰缸滿的時候都倒在我書桌
      下的垃圾桶，不會倒在廁所內的垃圾桶。」（見九十二年二月二十六日準備程
      序筆錄第三頁第九行起），是縱學生林笈申於火災前仍在宿舍內且有抽煙（假
      設語），其亦不會將煙蒂丟在廁所的垃圾桶內，故上訴人如認火災發生係學生
      遺留廁所垃圾桶內之煙蒂引起，其應積極、具體証明該垃圾桶內之煙蒂為學生
      林笈申所丟棄，如其無法証明，自不得主張學生及被上訴人應就火災之發生負
      何責任。
    (5)綜上，火災發生當天或有上訴人監督管理之施工人員或第三人進出二一八室，
      該等人員亦有可能抽煙或遺留餘燼火種；火災之發生究係煙蒂或遺留之餘燼火
      種所引燃？且學生林笈申火災當天下午二時多前即已離開不在房內；縱其係於
      下午二時多後始離開，其於宿舍內是否有抽煙？煙蒂是否沒有按熄在煙灰缸內
      ？煙蒂是否沒有丟棄在書桌下的垃圾桶內，而丟棄在廁所之垃圾桶內？上訴人
      均未舉証明之，此亦是火災調查報告以不確定狀態之「可能性」為結論，上訴
      人不得僅以「學生表示有抽煙之習慣」之單一事實，即認學生使用不當，為系
      爭宿舍火災之發生原因，其更應具體証明上開不明待証事實，以明其說，否則
      ，其即不得主張學生及被上訴人就火災之發生應負何種責任。
  3.又上訴人以「法之衡平」主張債權人之代理人或使用人關於債權行使有故意或過
    失之情形，得類推適用民法第二百二十四條之規定，債權人應與自己之故意或過
    失負同一責任，進而認本次火災之發生如係因學生使用不當（假設語）自應歸責
    於被上訴人云云，然查，姑不論上訴人得否以法之衡平主張類推適用民法第二百
    二十四條之規定，本案被上訴人就系爭工程合約之債權僅為「請求上訴人交付一
    定之工作物」，於行使此債權時，學生並非被上訴人之代理人或使用人，上訴人
    如何以此事實主張類推適用民法第二百二十四條？且本案被上訴人究係行使何種
    債權？學生為何是使用人？學生有何故意或過失？為何責任得擴及於被上訴人？
    上訴人均未舉証以明其說，自不得任意比附援引或將不同法則混為一談。
  4.綜右所述，被上訴人之學生雖提前進住系爭宿舍，惟因上訴人就系爭宿舍仍有多
    項工程尚未完全完工，學生實無法完全及任意使用系爭宿舍，且現場隨時有上訴
    人之施工人員進出及施工，被上訴人實際上亦無法完全管領系爭宿舍；起火原因
    究係學生、施工人員、亦或入侵之他人所為？引燃之物係遺留之煙蒂、餘燼火種
    或其他之物？是否確係學生所遺留？均無法確定，是上訴人以被上訴人學生提前
    進住及使用系爭宿舍不當為系爭宿舍火災發生之原因，並以未經敘明其演繹及如
    何類推適用之法理，主張系爭宿舍火災之發生應歸責於被上訴人，自屬不可採。
  (二)系爭男、女宿舍縱已交付被上訴人，然因尚未『正式驗收』，且兩造僅合意提前
    進住使用，對危險負擔誰屬並無契約之明示或默示更新，其火損危險仍應依兩造
    簽訂之工程契約第十七條規定，由上訴人負擔。
  1.按承攬工作物毀損滅失之危險，於定作人受領前，由承攬人負擔，民法第五０八
    條第一項前段定有明文，此係就承攬工作受毀損滅失時，以定作人之「受領」定
    其危險之負擔，其立法意旨在於定危險之承擔，並不在於定損害賠償責任之誰屬
    。該「受領」應非僅指實質上之接管使用，應尚包括定作人已為承認承攬確己完
    畢之明示或默示之意思通知在內（見原審判決書第六頁第一行起所載），其標準
    與「買賣標的物之利益及危險，自『交付』時起，均由買受人承受負擔」，顯不
    相同，否則民法承攬節第五０八條即勿庸特別訂定，或亦可直接規定為「‧‧‧
    於承攬人『交付』前，由承攬人負擔」即可；考其意旨，當係因承攬之標的在於
    一定工作之完成（民法第四九０條參照），而買賣之標的則在於交付買賣標的物
    及移轉財產權（民法第三四五條及第三四八條參照）故也，因之，於界定承攬之
    危險負擔誰屬時，民法第五０八條即將標準自交付、接管，延伸至含有一定工作
    完成在內之受領，亦即，該受領應包括定作人已為承認一定工作完成之意思通知
    在內（即驗收），始符立法之本意，否則，不啻任由承攬人於未經定作人驗收前
    ，即可藉恣意交付工作而免除其危險負擔，其不平甚明。
  2.兩造簽訂之工程合約第十七條即係依上開意旨訂立，此由該條「工程保管：在工
    程未經『正式驗收』相符以前，所有已完成工程及到場材料，包括甲方（即被上
    訴人）供給及乙方（即上訴人）自備經甲方估驗計價者，均由乙方負責保管，如
    有損壞缺少，應由乙方（即上訴人）負擔。」之文義即知，亦即系爭工程如已完
    竣或完工，依工程合約第十九條第二款及第三款之規定（見被上証二），均應經
    初驗及『正式驗收』之程序，縱上訴人主張之系爭男、女宿舍應先辦理之部分驗
    收亦然，惟查該系爭男、女宿舍上訴人雖於九十年二月交付部分樓層予被上訴人
    ，然如上所述其工程並未全部完峻，尚未達於得進行初驗之程度，更無法正式驗
    收，是該系爭男、女宿舍仍屬工程合約第十七條所稱之『未經正式驗收相符以前
    之所有已完成工程』，依該條之規定於未經正式驗收相符以前仍應由乙方（即上
    訴人）負責保管，其火損危險自應由上訴人負擔。
  3.上訴人復稱「兩造對先行使用部分已為契約默示更新，‧‧‧兩造既未就先行使
    用部分之受領表明應適用上開工程合約第十七條之規定（上訴人此段陳述與其九
    十一年十二月十一日上訴理由狀第五項第八行認受領即係驗收之意相同），復未
    另為其他約定‧‧‧」云云，惟查縱兩造對已完成工程部分約定得先行使用，係
    屬契約更新，然對該已完成且先行使用（假設語）之部分，其危險由誰負擔並未
    重新約定，仍應適用原工程合約第十七條之規定，即該先行使用之系爭宿舍部分
    ，於未經正式驗收相符前，其危險係由乙方（即上訴人）負擔，否則系爭工程合
    約第十七條工程保管及第十八條災害保險均應隨之更新。
  (三)政府採購法之各項規定，應經兩造合意擇訂於契約內，始得拘束契約之兩造。
  1.按依政府採購法（以下稱採購法）第一百十四條第一項之規定，該法係於八十八
    年五月二十七日始施行，是兩造於八十八年四月一日簽訂工程合約之時，採購法
    尚未施行，故兩造就正式驗收前之危險負擔誰屬約定於系爭工程合約第十七條，
    以資遵循，並於系爭合約第十八條第一項另約定乙方（即上訴人）自工程開工日
    起至『驗收合格日止』需投保營造綜合保險（見被上証二，該保單見被上証三，
    本條訂定之真意更係指正式驗收相符前之危險應由乙方負擔），保險費並自被上
    訴人支付之工程款中給付（見被上証四），以利承商（即上訴人）規避危險，合
    先陳明。
  2.雖上訴人主張被上訴人學生提前於九十年二月十日進住之時，採購法業己施行，
    被上訴人應依該法第七十一條第一項、第七十二條、同法施行細則第九十九條及
    機關跨越政府採購法適用一覽表之規定就系爭宿舍辦理部分驗收云云，然依採購
    法第六十三條第一項「各類採購契約之要項，由主管機關參考國際及國內慣例定
    之。」之規定（見被上証五），及依上開法條之授權由主管機關行政院公共工程
    委員會發布之「採購契約要項」第一條「本要項依政府採購法第六十三條第一項
    規定訂定之，以作為機關訂定各類採購契約之參考。本要項內容，機關得依採購
    之特性及實際需要擇訂於契約。」與第二條「機關得視採購之特性及實際需要，
    就下列事項擇定後載明於契約：‧‧‧（二十四）查驗、測試或驗收之程序及期
    限。‧‧‧」（見被上証六）之規定可知，採購法中之驗收程序等規定，應由兩
    造合意擇定後載明於契約，以供兩造遵循，始得拘束兩造。
  3.經查本案系爭宿舍應先行辦理部分驗收事項，並未擇訂於工程合約之內，依上開
    說明，被上訴人得不辦理，況採購法第七十一條第一項亦僅規定機關「得」辦理
    部分驗收，上訴人雖於九十年三月一日來函請求辦理，然因上訴人尚有多項宿舍
    工程尚未完全施作完成，本即不符辦理部分驗收，且上訴人終亦未與被上訴人達
    成合意，嗣後，上訴人即未再請求並同意被上訴人學生繼續使用，是系爭宿舍斯
    時無法辦理部分驗收，應屬歸責上訴人自身之事由，上訴人自不得於火災發生之
    後，反歸責上訴人。
  (四)學生提前進住使用系爭男、女宿舍，並非承攬工程之債之本旨，上訴人不得空言
    主張，應具體陳明其係如何依債之本旨提出給付。又兩造雖就系爭男、女宿舍合
    意由被上訴人學生提前進住使用，惟系爭宿舍係承攬合約標的之一部分，上訴人
    依兩造更新後之契約內容提出之給付，仍應依兩造工程合約（含工程圖說、施工
    規範、技術規範、施工材料基本需求等）規定之內容、方法、條件、程序提出給
    付，始符債之本旨。經查被上証一之施工日報表可知上訴人顯有多項宿舍工程尚
    未施作完成，其提出之給付自不符系爭工程規定之本旨，上訴人對此應舉証明之
    ，不得空言主張。
  (五)縱本件系爭宿舍火災之發生係可歸責於被上訴人，致被上訴人應給付工程款予上
    訴人，被上訴人亦得因「上訴人未履行系爭工程合約義務，致被上訴人受有無法
    請領保險金而需另行支付災後修補重建費」之損害，向上訴人主張抵銷之。按依
    系爭工程合約第十八條第一項「工程由開工日起至驗收合格日止，乙方需投保營
    造綜合保險。」之規定可知（見被上証二），乙方（即上訴人）負有「投保保險
    期間自開工日起至『驗收合格日止』之營造綜合保險」之合約義務，惟查，上訴
    人與統一產物保險股份有限公司訂定之營造綜合保險基本條款第三條第一項卻約
    定：「本公司之保險責任，於保險期間內，自承保工程開工或‧‧‧後開始，至
    啟用、接管或驗收‧‧‧終止，‧‧‧。倘承保工程之一部分經啟用、接管或驗
    收，本公司對該部分之保險責任即行終止。」（見上証四），顯與系爭工程合約
    第十八條第一項之規定不符，上訴人顯已違反其契約義務，並使其本身與被上訴
    人皆無法請領保險金，以彌補災後修補重建費之損失，今若被上訴人需承擔該災
    後修補重建費，被上訴人自得就此損失向上訴人主張損害賠償，並以之與被上訴
    人應給付上訴人工程款之債務相抵銷。
三、證據：除援用原審所提出之證據外，補提下列證據（均為影本）為證：
    被上証一：施工日報表二十四份。
    被上証二：工程合約節本。
    被上証三：保險單正面乙份。
    被上証四：工程估價單乙份。
    被上証五：政府採購法第六十三條規定。
    被上証六：採購契約要項第一條及第二條規定。
    理    由
一、本件上訴人於原審起訴主張：伊前於八十八年四月一日承攬被上訴人之「學生宿
    舍第三期及餐廳新建工程」，工程總價為三億六千五百八十萬元，主要之承攬契
    約為建築工程，其他水電及設備工程並不包括在內。依照政府採購法施行細則第
    九十九條之規定，本件應辦理部分驗收，另依照建築法第七十三條，如未領有使
    用執照，亦不准接水電，伊當時曾要求被上訴人辦理部分驗收，但被上訴人並無
    回應。伊為因應被上訴人之要求，乃提前於九十年二月十五日將男、女生宿舍完
    工，交被上訴人接管由學生進住使用。嗣於九十年四月二十三日晚上七時許上開
    宿舍二樓房間發生火災，惟伊之承攬項目並不包括水電及設備工程，火災當日現
    場亦無任何伊之施工項次及人員，且當時學生皆已進住使用，再者，依火災調查
    報告顯示，起火點為學生浴室之垃圾桶，伊就該火災並無可歸責之原因。然被上
    訴人竟以火災責任尚未釐清為由，保留一百萬元之承攬報酬拒不給付，嗣又主張
    抵銷，均非有據，爰求為命被上訴人給付伊一百萬元，及自起訴狀繕本送達之翌
    日起至清償日止，按年息百分之五計算利息之判決。被上訴人則以：上開學生宿
    舍伊係在九十年六月四日始驗收，火災發生時尚未進行驗收，該火災之責任應可
    歸責於上訴人。次依火災調查報告結論，本案男生宿舍二一七、二一八兩室起火
    ，引燃因素研判應是「遺留火種（煙蒂、餘燼火種）造成之可能性較大」，惟該
    調查報告卻未判定該遺留火種係由何人所為，是依該調查報告書之判定，本案系
    爭男生宿舍因失火所致之毀損滅失事由，應不可歸責於兩造。按承攬之工作，如
    因不可歸責於雙方當事人之事由，致毀損滅失時，其損失（包括勞務及材料之損
    失）應歸何方負擔？於雙務契約係採債務人負擔危險主義。承攬為雙務契約自亦
    應適用該項原則，民法承攬節第五○八條第一項前段更具體揭示「工作毀損滅失
    之危險，於定作人受領前，由承攬人負擔。」之原則。又依兩造簽訂之工程合約
    第十七條規定「工程保管：在工程未經『正式驗收』相符以前，所有已完成工程
    及到場材料，包括甲方（即被上訴人）供給及乙方（即上訴人）自備經甲方估驗
    計價者，均由乙方負責保管，如有損壞缺少，應由乙方負擔。」，亦係採用前述
    之原則。系爭男舍工程係於九十年六月四日始辦理部分驗收之初驗，於九十一年
    三月二十九日始完成正式驗收之複驗，是於九十年四月二十三日失火致男舍工程
    毀損滅失之損害，依民法第五○八條第一項前段及工程合約第十七條之規定，自
    應由上訴人負擔，伊就該火災部分建築已另請他廠商發包施作，工程款為八十萬
    元，伊自得主張抵銷等語，資為抗辯（原審判准被上訴人應給付上訴人二十萬元
    部分及其遲延利息部分，因被上訴人就此並未上訴而告確定）。
二、按「債務人之代理人或使用人，關於債之履行有故意或過失時，債務人應與自己
    之故意或過失，負同一責任。」民法第二百四十二條定有明文，本條雖係就債務
    人之代理人或使用人，關於債之履行有故意或過失之情形所為之規範，然基於法
    之衡平，於債權人之代理人或使用人關於債權行使有故意或過失之情形，亦應類
    推適用。查兩造於八十九年元月三日上午九時三十分許，假被上訴人學校營繕組
    會議室召開第二十二次協調會，就雙方系爭工程問題加以協調，其間會議主持人
    即被上訴人學校總務長王鴻濬要求「請承商儘速趕工，並依第十九期會議承商承
    諾於九十年元月二十日讓學生進住」，有會議記錄乙份可稽，被上訴人就此亦不
    爭執。此外根據卷附火災調查報告訪查之筆錄中證人及宿舍管理員廖信義及學生
    吳英傑之證詞亦可得知，火災發生前，上訴人確已將系爭宿舍交付被上訴人使用
    ，殆無疑義，是系爭宿舍既已於火災發生前由上訴人交付被上訴人，置於被上訴
    人實力管領之下，並由被上訴人允許其校內學生進住使用，本於校方對於其所屬
    宿舍監督管理之責，被上訴人自應詳為注意，避免因住宿學生之使用不當而引發
    火災。又依卷附火災調查報告「起火處研判」欄所載，系爭宿舍火災起火處為該
    舍二一八室內廁所內之垃圾桶，「起火原因研判」欄復記載：人為侵入引燃之可
    能性較低，‧‧‧學生表示有抽煙之習慣‧‧‧引燃因素研判應遺留火種（煙蒂
    、餘燼火種）造成之可能性最大，足徵被上訴人學校疏未盡其監督管理之責，而
    其所允許住宿之學生復使用不當為系爭宿舍火災之發生原因，揆諸首開法條之同
    一法理，本次火災之發生自不可歸責於上訴人。
三、次按「在債權人遲延中，債務人僅就故意或重大過失負其責任。」、「買賣標的
    物之利益及危險，自交付時起，均由買受人承受負擔。」、「工作毀損、滅失之
    危險，於定作人受領前，由承攬人負擔，如定作人受領遲延者，其危險由定作人
    負擔。」民法第二百三十七條、第三百七十三條本文、第五百零八條第一項分別
    定有明文，是我國民法關於契約標的物之危險，原則上係以系爭標的物實際上之
    管領人負擔。查本件兩造就系爭宿舍之承建，雖於工程合約書第十七條規定：在
    工程未經正式驗收相符以前，所有已完成工程及到場材料，包括甲方供給及經乙
    方自備經甲方估驗計價者，均由乙方負責保管，如有損壞缺少，應由乙方負擔。
    然揆諸首開說明，系爭工程於定約後，上訴人既已因被上訴人之要求，在所有工
    程完工前將系爭宿舍部分先行交由被上訴人管理使用，且被上訴人學校之學生果
    已於八十九年二月間經被上訴人之允許進住使用，顯見兩造對於先行使用部分已
    為契約默示更新，而兩造既未就先行使用部分之受領表明應適用上開工程合約書
    第十七條之規定，復未另為其他約定，自應適用民法關於危險負擔之一般原則，
    由系爭宿舍之實際管領人即被上訴人承擔其毀損滅失之危險，方屬公允。
四、又行使權利，履行義務，應依誠實及信用方法，民法第一百四十八條第二項定有
    明文。此項條文規定於總則編，對於因契約關係所生之債，自亦有其適用，雖現
    行民法業已刪除第二百十九條之規定，但解釋上仍應如此。本件系爭宿舍乃上訴
    人應被上訴人之要求，交付被上訴人學生使用，已如前述，而依卷附火災調查報
    告「起火處研判」欄所載，起火處為宿舍內二一八室廁所內之垃圾桶；「起火原
    因研判」欄記載：人為侵入引燃之可能性較低‧‧‧學生表示有抽煙之習慣‧‧
    ‧引燃因素研判應遺留火種（煙蒂、餘燼火種）造成之可能性最大。再據證人廖
    信義於本院審理時所為之證述，應可排除當日曾有工程人員前往宿舍二一八室維
    修施作之可能，而證人即住宿於該室之學生林笈申不否認其有吸煙之習慣，案發
    當時僅伊一人住在二一八室，而該室未有遭侵入之跡象，亦無人為縱火之可能，
    則因其離開宿舍前不經意之將未熄之煙蒂丟入廁所垃圾桶內，經長時間之燜燒致
    釀火災，即成起火原因之唯一合理解釋，雖調查報告避免波及學生，並未指名道
    姓，指稱是因某位學生過失引起火災，然字裡行間，明顯透露乃因學生抽煙引起
    已無可置疑。被上訴人於完工期限之前，要求上訴人日夜趕工，加班完成宿舍工
    程，以配合開學學生之進住，而引起火災既為學生抽煙所致，在被上訴人拒絕依
    法及請求辦理驗收情形，其所發生之被上訴人使用人之過失，卻將責任歸予上訴
    人，並於訴訟上主張抵銷，被上訴人行使債權履行債務，顯違誠實信用原則。
五、再者，按「機關辦理採購，有部分先行使用之必要‧‧‧應先就該部分辦理驗收
    ‧‧‧」政府採購法施行細則第九十九條定有明文，本條規定並未如同施行細則
    第九十七條、第九十八條有「機關依本法七十二條第一項」之明文，顯見係就其
    母法即政府採購法整體所為之補充規定，復觀諸政府採購法第七十一條第一項明
    文規定「機關辦理工程、財物採購，應限期辦理驗收，並得辦理部分驗收。」足
    徵機關辦理工程財物採購而辦理部分驗收未必皆須符合同法第七十二條第一項所
    定之要件（按本法第七十一條第一項係就部分驗收所為之概括規定，同法第七十
    二條不過係就特定情形機關採購工程財物辦理部分驗收所為之規定，範圍顯較同
    法第七十一條第一項為狹，而本件情形並不在七十二條規範範圍內。）是被上訴
    人主張政府採購法施行細則第九十九條之適用須符合其母法即政府採購法第七十
    二條第一項所規定之程序及要件，顯有誤會。
六、復查系爭宿舍經被上訴人於八十九年元月三日第二十二次協調會中要求上訴人先
    行交付讓該校學生進住使用，其後，該校學生復已進住使用，顯見上訴人已依兩
    造更新後之契約內容提出給付，蓋被上訴人既要求上訴人部分先行交付使用，上
    訴人復已就該部分先行交付被上訴人使用，就此部分而言，自係符合債之本旨而
    為給付。是被上訴人依政府採購法施行細則第九十九條規定自負有辦理部分驗收
    之義務。
七、末查上訴人因承攬系爭工程投保營造綜合保險與保險公司所訂立之營造綜合保險
    基本條款（見上證四）第三條（保險責任之開始與終止）第一項後段規定「‧‧
    ‧倘承保工程之一部分經啟用、接管或驗收，本公司對該部分之保險責任即行終
    止。」查本件因系爭宿舍於發生火災之際已經被上訴人接管並啟用，故承保本件
    營造綜合保險之保險人之保險責任依上開條款規定已然終止，上訴人依約不得向
    保險人請領保險金，是被上訴人主張上訴人已自保險人處領得保險金乙事，亦屬
    子虛。
八、綜上所述，本件系爭宿舍火災之發生係因可歸責於被上訴人之事由所致，又上訴
    人因被上訴人之要求，已更新工程合約書之內容，由上訴人將系爭宿舍部分於整
    體工程完成前交予被上訴人管理使用，被上訴人自應承擔系爭宿舍毀損滅失之危
    險。再者，上訴人既已依被上訴人之要求將系爭宿舍部分先行交予被上訴人管理
    使用，其後該校學生並已進住使用，足認上訴人顯依兩造更新之契約本旨提出給
    付。復依政府採購法第七十一條及同法施行細則第九十九條之強制規定，被上訴
    人負有辦理部分驗收之法定義務而不履行，顯已陷於受領遲延之狀態，依民法第
    二百三十七條及同法第五百零八條第一項後段規定，系爭宿舍毀損滅失之危險亦
    應由被上訴人負擔，是被上訴人以災後修補重建費八十萬元主張與其對上訴人所
    負一百萬元承攬報酬之債務相抵銷，於法無據。原審認被上訴人應給付上訴人承
    攬報酬，固非無見，惟卻准被上訴人行使抵銷權，則失允當。
九、本件上訴人依承攬契約之法律關係，請求被上訴人給付一百萬元及遲延利息，核
    無不合，是除已確定之二十萬元（及其遲延利息）外，被上訴人自應再給付八十
    萬元及自起訴狀繕本送達之翌日即九十一年六月二十二日起至清償日止按年息百
    分之五計算之利息。原審就此部分為上訴人敗訴之判決，自有未洽。上訴意旨就
    該敗訴部分指摘原判決不當，求予廢棄改判，為有理由。爰將原判決此部分予以
    廢棄，改判如主文第二項、第三項所示。
十、本案事證已臻明確，兩造其餘主張陳述及所提之證據，均毋庸再予一一審酌，附
    此說明。
據上論結，本件上訴為有理由，依民事訴訟法第四百五十條、第七十八條，判決如主
文。
中      華      民      國    九十二    年      四      月    二十三    日
                                    審判長法官  吳  鴻  章
                                          法官  林  慶  煙
                                          法官  張  健  河
右為正本係照原本作成。
本件不得上訴。
                  ﹛@    @          法院書記官  鄧  瑞  雲
中      華      民      國    九十二    年      四      月    二十五    日


司法院資訊處製作；財團法人民間司法改革基金會備份。
